ACORDAO-COMPLETO-2347864

ACÓRDÃO 2345/2019 ATA 9/2019 - SEGUNDA CÂMARA

VISTOS, relatados e discutidos estes autos de tomada de contas especial instaurada pelo Ministério do Turismo em desfavor de Ângelo Luiz Matos e do Instituto Brasileiro de Planejamento Esportivo e Educação Física Tática e Ação, diante da total impugnação dos dispêndios inerentes ao Convênio nº 722/2009 destinado à realização do evento "A República em Laguna - 4ª Edição", no período de 23/7 a 2/8/2009, sob o valor total de R$ 581.102,00 por meio do aporte de R$ 500.000,00 em recursos federais;
ACORDAM os Ministros do Tribunal de Contas da União, reunidos em Sessão da 2ª Câmara, diante das razões apresentadas pelo Relator, em: 
9.1. considerar revéis o Sr. Ângelo Luiz Matos e o Instituto Brasileiro de Planejamento Esportivo e Educação Física Tática e Ação, nos termos do art. 12, § 3º, da Lei nº 8.443, de 1992;
		9.2. julgar irregulares as contas do Sr. Ângelo Luiz Matos e do Instituto Brasileiro de Planejamento Esportivo e Educação Física Tática e Ação, nos termos dos arts. 1º, I, 16, III, "b" e "c", e 19, caput, da Lei nº 8.443, de 1992, para condená-los ao pagamento do débito sob o valor de R$ 500.000,00 (quinhentos mil reais) , atualizado monetariamente e acrescido de juros de mora, calculados desde 15/10/2009 até a efetiva quitação, fixando-lhes o prazo de 15 (quinze) dias, contados da notificação, para que comprovem perante o Tribunal (art. 214, III, "a", do RITCU) , o recolhimento da referida dívida ao Tesouro Nacional, na forma da legislação em vigor,
9.3. aplicar ao Sr. Ângelo Luiz Matos e ao Instituto Brasileiro de Planejamento Esportivo e Educação Física Tática e Ação, individualmente, a multa prevista no art. 57 da Lei nº  8.443, de 1992, sob o valor de R$ 200.000,00 (duzentos mil reais) , fixando-lhes o prazo de 15 (quinze) dias, contados da notificação, para que comprovem, perante o Tribunal (art. 214, III, "a", do RITCU) , o recolhimento da referida dívida ao Tesouro Nacional, atualizada monetariamente na forma da legislação em vigor; 
9.4. autorizar, caso requerido, nos termos do art. 26 da Lei nº 8.443, de 1992, e do art. 217 do RITCU, o parcelamento das dívidas fixadas por este Acórdão em até 36 (trinta e seis) parcelas mensais e sucessivas, sobre as quais incidirão a atualização monetária e os correspondentes acréscimos legais, esclarecendo aos responsáveis que a falta de pagamento de qualquer parcela importará no vencimento antecipado do saldo devedor, sem prejuízo das demais medidas legais;
9.5. autorizar, desde logo, nos termos do art. 28, inciso II, da Lei nº 8.443, de 1992, a cobrança judicial das dívidas fixadas por este Acórdão, caso não atendidas as notificações; e
9.6. determinar que a unidade técnica envie a cópia do presente Acórdão, acompanhado do Relatório e do Voto que o fundamenta, à Procuradoria da República no Estado de Santa Catarina, nos termos do art. 16, § 3º, da Lei nº  8.443, de 1992, para o ajuizamento das ações penais e civis cabíveis.

Tomada de Contas Especial instaurada pelo Ministério do Turismo, diante da total impugnação dos dispêndios inerentes ao Convênio nº 722/2009 destinado à realização do projeto A República em Laguna - 4ª Edição, nos dias 23 a 26, 29 a 31/7/2009 e 1º a 2/8/2009, sob o valor total de R$ 581.102,00, com a previsão do aporte de R$ 500.000,00 em recursos federais.

Segunda Câmara

Instituto Brasileiro de Planejamento Esportivo e Educação Física Tática e Ação.

3. Responsáveis: Instituto Brasileiro de Planejamento Esportivo e Educação Física Tática e Ação.
Responsáveis: Ângelo Luiz Matos (CPF XXX.409.969-XX) e Instituto Brasileiro de Planejamento Esportivo e Educação Física Tática e Ação (CNPJ 05.210.250/0001-70).

13.1. Ministros presentes: Aroldo Cedraz (na Presidência) e Raimundo Carreiro.
13.2. Ministros-Substitutos convocados: André Luís de Carvalho (Relator) e Weder de Oliveira.

ACORDAO-COMPLETO-2393044

Acórdão de Relação 414/2020 - Segunda Câmara

Acórdão de Relação

ANDRÉ DE CARVALHO

Trata-se de tomada de contas especial instaurada pelo Ministério do Turismo em desfavor de Ângelo Luiz Matos e do Instituto Brasileiro de Planejamento Esportivo e Educação Física Tática e Ação, diante da total impugnação dos dispêndios inerentes ao Convênio nº 722/2009 destinado à realização do evento "A República em Laguna - 4ª Edição", no período de 23/7 a 2/8/2009, sob o valor total de R$ 581.102,00 por meio do aporte de R$ 500.000,00 em recursos federais.
2.	Após a análise final do feito, o auditor federal da Secex-TCE lançou o seu parecer conclusivo à Peça 97, com a anuência dos dirigentes da unidade técnica (Peças 98 e 99) , nos seguintes termos:
	" (...) 2. O Convênio 722/2009 - Siconv 704158 foi firmado no valor de R$ 581.102,00, sendo R$ 500.000,00 à conta do concedente e R$ 81.102,00 referentes à contrapartida do convenente. Teve vigência de 17/7/2009 a 29/11/2009 (vide convênio - peça 6, p. 6 e 18, e prorrogação do ajuste de peça 84) , com prazo para a apresentação da prestação de contas estipulado para 30 dias após o dia final de vigência. Os recursos foram liberados por meio da Ordem Bancária 2009OB801582 (peça 10) , em 15/10/2009, no valor de R$ 500.000,00. 
	3.	O objeto foi fiscalizado in loco pelo órgão concedente, de 31/7/2009 a 2/8/2009, conforme Relatório de Fiscalização 119/2009, acostado à peça 11. 
	4.	A prestação de contas (peças 14-37) enviada foi analisada por meio dos seguintes documentos: i. Nota Técnica n° 23/2011 (peça 39) ; e ii. Nota Técnica de Análise Financeira n° 799/2016 (peça 49) .
	5.	Conforme Despacho de peça 1, o fundamento para a instauração da Tomada de Contas Especial foi a reprovação da execução física e financeira do ajuste, constatadas na Nota Técnica n° 23/2011 (peça 39) e na Nota Técnica de Análise Financeira n° 799/2016 (peça 49) , que basearam as conclusões da fase interna, e contiveram as seguintes irregularidades: 
	Nota Técnica n° 23/2011
	a) não encaminhamento de fotos que comprovem a execução do objeto do convênio;
	b) não encaminhamento do relatório da execução físico-financeiro;
	c) não apresentação de exemplar do material promocional, de mídia das inserções em rádio e anúncio em TV;
	d) não apresentação de declaração da convenente atestando a exibição do vídeo institucional do MTur;
	e) não apresentação de documentação comprobatória do montante arrecadado com a venda de ingresso, especificando a destinação da verba eventualmente arrecadada ou comprovando seu recolhimento ao Tesouro Nacional (verificara-se na inspeção in loco que houve cobrança de ingresso para entrada no evento) .
	Nota Técnica de Análise Financeira n° 799/2016
	f) ausência de cotação prévia de preços;
	g) notas fiscais não foram inseridas no Siconv, embora tenham sidas encaminhadas cópias ao concedente;
	h) não foram encaminhadas certidões negativas de débitos dos contratados;
	i) pagamento de tarifas bancárias, nos valores de R$ 28,50 e R$ 45,98; e
	j) não foram encaminhados os comprovantes bancários de pagamento aos fornecedores contratados.
	6. Por meio do Edital de Convocação nº 3/2017 (peça 50) , publicado no Diário Oficial da União de 21/2/2017, o Ministério do Turismo notificou a entidade convenente, Instituto Brasileiro de Planejamento Esportivo e Educação Física Tática e Ação, e o responsável, Sr. Ângelo Luiz Matos, da reprovação da prestação de contas, requerendo a devolução dos recursos, para que regularizassem pendências no ajuste em 15 dias.
	7.	Diante do não saneamento das irregularidades apontadas e da não devolução dos recursos, instaurou-se a Tomada de Contas Especial. No Relatório de Tomada de Contas Especial nº  101/2017 (peça 68) conclui-se que o prejuízo importaria no valor de R$ 500.000,00 correspondente ao valor total dos recursos repassados - com data origem 15/10/2009, imputando-se a responsabilidade solidária ao Sr. Ângelo Luiz Matos, presidente do Instituto Brasileiro de Planejamento Esportivo e Educação Física Tática e Ação, no período de 1/1/2007 a 31/12/2010 , e à essa associação privada, em razão da impugnação total das despesas do Convênio 722/2009  - Siconv 704158, devido a irregularidades nas execuções física e financeira do ajuste. 
	8.	O Relatório de Auditoria 367/2018 da Controladoria Geral da União (peça 69) também chegou às mesmas conclusões. Após serem emitidos o Certificado de Auditoria, o Parecer do Dirigente e o Pronunciamento Ministerial (peças 70-72) , o processo foi remetido a esse Tribunal.
	9. Nessa baila, os autos foram encaminhados ao TCU para início da fase externa da TCE, onde foram analisados pela Secretaria de Controle Externo de Tomada de Contas Especiais, na qual se elaborou a instrução à peça 84, que concluiu pela ocorrência de danos ao erário e pelas citações dos responsáveis, nos seguintes contornos:
	Ocorrência 1: Não comprovação parcial da execução física do objeto do Convênio 722/2009 - Siconv 704158, celebrado entre o Ministério do Turismo e a Instituto Brasileiro de Planejamento Esportivo e Educação Física Tática e Ação, e que tinha por objetivo o apoio à realização do Projeto intitulado 'A República em Laguna - 4ª Edição'.
a) Qualificação dos responsáveis e responsabilização: 
a.1) Responsável 1:
Nome: Ângelo Luiz Matos CPF: XXX.409.969-XX
	Conduta: Não apresentar, no âmbito da prestação de contas do ajuste, documentos que comprovassem a execução dos itens Publicidade (rádio e TV) , projeção de cenas, material gráfico, Grupo Teatral, arquibancada, iluminação e sonorização.
a.2) Responsável 2:
	Nome: Instituto Brasileiro de Planejamento Esportivo e Educação Física Tática e Ação CNPJ: 05.210.250/0001-70
	Conduta: Não apresentar, no âmbito da prestação de contas do ajuste, documentos que comprovassem a execução dos itens Publicidade (rádio e TV) , projeção de cenas, material gráfico, Grupo Teatral, arquibancada, iluminação e sonorização.
	Ocorrência 2: Não comprovação da boa e regular aplicação dos recursos repassados pelo Convênio 722/2009 - Siconv 704158, celebrado entre o Ministério do Turismo e o e a Instituto Brasileiro de Planejamento Esportivo e Educação Física Tática e Ação, e que tinha por objetivo o apoio à realização do Projeto intitulado 'A República em Laguna - 4ª Edição'. 
a) Qualificação dos responsáveis e responsabilização: 
a.1) Responsável 1:
Nome: Ângelo Luiz Matos. CPF: XXX.409.969-XX
	Condutas: não apresentar documentação comprobatória do montante arrecadado com a venda de ingresso no evento 'A República em Laguna - 4ª Edição', especificando a destinação da verba eventualmente arrecadada ou comprovando seu recolhimento ao Tesouro Nacional; Nem apresentar documentação comprobatória do montante arrecadado com outras fontes de recursos federais, estaduais, municipais e particulares para esse evento, especificando a destinação da verba eventualmente arrecadada, de modo que se demonstrasse a inocorrência de duplicidade de gastos para um mesmo item de serviço;
a.2) Responsável 2:
	Nome: Instituto Brasileiro de Planejamento Esportivo e Educação Física Tática e Ação CNPJ: 05.210.250/0001-70
	Condutas: não apresentar documentação comprobatória do montante arrecadado com a venda de ingresso no evento 'A República em Laguna - 4ª Edição', especificando a destinação da verba eventualmente arrecadada ou comprovando seu recolhimento ao Tesouro Nacional; Nem apresentar documentação comprobatória do montante arrecadado com outras fontes de recursos federais, estaduais, municipais e particulares para esse evento, especificando a destinação da verba eventualmente arrecadada, de modo que se demonstrasse a inocorrência de duplicidade de gastos para um mesmo item de serviço;
	I) Quantificação do débito, originado das ocorrências 1 e 2:
	Valor original (R$) 
	Data da ocorrência

	500.000,00
	           15/10/2009

	10. Posteriormente, foi promovida a citação dos responsáveis, nos moldes adiante:
	a) Sr. Ângelo Luiz Matos: promovida a citação do responsável, conforme delineado adiante:
	Ofício
	Data do ofício
	Data de Recebimento do Ofício
	Nome do Recebedor do Ofício
	Observação
	Fim do Prazo para defesa

	1784/2018-TCU/SECEX-TCE (peça 88) 
	26/9/2018
	15/10/2018 (vide AR de peça 90) 
	Ângelo Luiz Matos
	Ofício recebido no endereço do responsável, conforme pesquisa de endereço no sistema CPF da Receita Federal (peça 95) .
	28/12/2018*

	*houve prorrogação de prazo de defesa, em 60 dias (peças 92 e 93-94) . 
	b) Instituto Brasileiro de Planejamento Esportivo e Educação Física Tática e Ação: promovida a citação do responsável ela Entidade (Sr. Ângelo Luiz Matos) , conforme delineado adiante:
	Ofício
	Data do ofício
	Data de Recebimento do Ofício
	Nome do Recebedor do Ofício
	Observação
	Fim do Prazo para defesa

	1785/2018-TCU/SECEX-TCE (peça 89) 
	26/9/2018
	15/10/2018 (vide AR de peça 91) 
	Elizabete B. Vieira
	Ofício recebido no endereço da entidade, conforme pesquisa de endereço no sistema CNPJ da Receita Federal (peça 96) .
	28/12/2018*

	*houve prorrogação de prazo de defesa, em 60 dias (peças 92 e 93-94) . 
	11. O responsável e a entidade privada, apesar de devidamente notificados, e, transcorrido o prazo regimental fixado, não apresentaram suas alegações de defesa quanto às irregularidades verificadas nos autos, nem efetuou o recolhimento do débito. Cabe destacar que o Sr. Ângelo Luiz Matos, responsável como pessoa física e como representante legal do Instituto citado, compareceu aos autos após a citação, via pedido de prorrogação de prazo para defesa (peça 92) , ficando patente que teve ciência das citações. Quanto ao pedido de prorrogação de prazo, seu texto faz menção ao Ofício 1784/2018-TCU/SECEX-TCE (citação do Sr. Ângelo) e ao Instituto Brasileiro de Planejamento Esportivo e Educação Física Tática e Ação, indicando que o pedido de prorrogação foi tanto para a defesa do Sr. Ângelo quanto para a defesa da referida entidade privada. 
	Exame técnico
	12. O exame técnico tratará de analisar a revelia dos responsáveis, e suas repercussões em relação as irregularidades aqui relatadas.
	Da validade das notificações
	13. Preliminarmente, cumpre tecer breves considerações sobre a forma como são realizadas as comunicações processuais no TCU. A esse respeito, destacam-se o art. 179, do Regimento Interno do TCU (Resolução 155, de 4/12/2002) e o art. 4º, inciso III, § 1º, da Resolução TCU 170, de 30 de junho de 2004, in verbis:
	Art. 179. A citação, a audiência ou a notificação, bem como a comunicação de diligência, farse-ão:
	'I - mediante ciência da parte, efetivada por servidor designado, por meio eletrônico, fac-símile, telegrama ou qualquer outra forma, desde que fique confirmada inequivocamente a entrega da comunicação ao destinatário;
	II - mediante carta registrada, com aviso de recebimento que comprove a entrega no endereço do destinatário;
	III - por edital publicado no Diário Oficial da União, quando o seu destinatário não for localizado	(...) 
	Art. 3º As comunicações serão dirigidas ao responsável, ou ao interessado, ou ao dirigente de órgão ou entidade, ou ao representante legal ou ao procurador constituído nos autos, com poderes expressos no mandato para esse fim, por meio de:
	I - correio eletrônico, fac-símile ou telegrama;
	II - servidor designado;
	III - carta registrada, com aviso de recebimento;
	IV - edital publicado no Diário Oficial da União, quando o seu destinatário não for localizado, nas hipóteses em que seja necessário o exercício de defesa'.
	Art. 4º. Consideram-se entregues as comunicações:
	I - efetivadas conforme disposto nos incisos I e II do artigo anterior, mediante confirmação da ciência do destinatário;
	II - realizadas na forma prevista no inciso III do artigo anterior, com o retorno do aviso de recebimento, entregue comprovadamente no endereço do destinatário;
	III - na data de publicação do edital no Diário Oficial da União, quando realizadas na forma prevista no inciso IV do artigo anterior.
	§ 1º O endereço do destinatário deverá ser previamente confirmado mediante consulta aos sistemas disponíveis ao Tribunal ou a outros meios de informação, a qual deverá ser juntada ao respectivo processo. (...) '
	14. Bem se vê, portanto, que a validade da citação via postal não depende de que o aviso de recebimento seja assinado pelo próprio destinatário da comunicação, o que dispensa, no caso em tela, a entrega do AR em 'mãos próprias'. A exigência da norma é no sentido de o Tribunal verificar se a correspondência foi entregue no endereço correto, residindo aqui a necessidade de certeza inequívoca. 
	15. Não é outra a orientação da jurisprudência do TCU, conforme se verifica dos julgados a seguir transcritos:
	'São válidas as comunicações processuais entregues, mediante carta registrada, no endereço correto do responsável, não havendo necessidade de que o recebimento seja feito por ele próprio (Acórdão 3648/2013-TCU-Segunda Câmara, Relator Ministro JOSÉ JORGE) ;
	É prescindível a entrega pessoal das comunicações pelo TCU, razão pela qual não há necessidade de que o aviso de recebimento seja assinado pelo próprio destinatário. Entregandose a correspondência no endereço correto do destinatário, presume-se o recebimento da citação. (Acórdão 1019/2008-TCU-Plenário, Relator Ministro BENJAMIN ZYMLER) ;
	As comunicações do TCU, inclusive as citações, deverão ser realizadas mediante Aviso de Recebimento - AR, via Empresa Brasileira de Correios e Telégrafos, bastando para sua validade que se demonstre que a correspondência foi entregue no endereço correto. (Acórdão 1526/2007-TCU-Plenário, Relator Ministro AROLDO CEDRAZ) .'
	16. A validade do critério de comunicação processual do TCU foi referendada pelo Supremo Tribunal Federal, nos termos do julgamento do MS-AgR 25.816/DF, por meio do qual se afirmou a desnecessidade da ciência pessoal do interessado, entendendo-se suficiente a comprovação da entrega do 'AR' no endereço do destinatário:
	'EMENTA: AGRAVO REGIMENTAL. MANDADO DE SEGURANÇA. DESNECESSIDADE DE INTIMAÇÃO PESSOAL DAS DECISÕES DO TRIBUNAL DE CONTAS DA UNIÃO. ART. 179 DO REGIMENTO INTERNO DO TCU. INTIMAÇÃO DO ATO IMPUGNADO POR CARTA REGISTRADA, INICIADO O PRAZO DO ART. 18 DA LEI nº 1.533/51 DA DATA CONSTANTE DO AVISO DE RECEBIMENTO. DECADÊNCIA RECONHECIDA. AGRAVO IMPROVIDO.
	O envio de carta registrada com aviso de recebimento está expressamente enumerado entre os meios de comunicação de que dispõe o Tribunal de Contas da União para proceder às suas intimações.
	O inciso II do art. 179 do Regimento Interno do TCU é claro ao exigir apenas a comprovação da entrega no endereço do destinatário, bastando o aviso de recebimento simples.'
	17. No caso vertente, a citação dos responsáveis se deu em endereços proveniente de pesquisas de endereços nos sistema CPF e CNPJ da Receita Federal (peças 88-91 e 95-96) . A entrega do ofício citatório nesse endereço ficou comprovada. Inclusive, o Sr. Ângelo Luiz Matos, responsável como pessoa física e como representante legal do Instituto citado, compareceu aos autos após a citação, via pedido de prorrogação de prazo para defesa (peça 92) , ficando patente que teve ciência das citações, tanto da pessoa física, quanto da jurídica.
	Da Revelia do Sr. Antônio Teixeira de Oliveira 
	18. Nos processos do TCU, a revelia não leva à presunção de que seriam verdadeiras todas as imputações levantadas contra os responsáveis, diferentemente do que ocorre no processo civil, em que a revelia do réu opera a presunção da verdade dos fatos narrados pelo autor. Dessa forma, a avaliação da responsabilidade do agente não pode prescindir da prova existente no processo ou para ele carreada. 
	19. Ao não apresentar sua defesa, os responsáveis deixaram de produzir prova da regular aplicação dos recursos sob sua responsabilidade, em afronta às normas que impõem aos gestores públicos a obrigação legal de, sempre que demandados pelos órgãos de controle, apresentar os documentos que demonstrem a correta utilização das verbas públicas, a exemplo do contido no art. 93 do Decreto-Lei 200/67: 'Quem quer que utilize dinheiros públicos terá de justificar seu bom e regular emprego na conformidade das leis, regulamentos e normas emanadas das autoridades administrativas competentes'. 
	20. Mesmo as alegações de defesa não sendo apresentadas, considerando o princípio da verdade real que rege esta Corte, procurou-se buscar, em manifestações dos responsáveis na fase interna desta Tomada de Contas Especial, se havia algum argumento que pudesse ser aproveitado a seu favor. Nesse contexto, verificou-se que não houve manifestações na fase interna.
	21. Assim, independentemente da revelia, a avaliação da responsabilidade do agente nos processos desta Corte não prescinde dos elementos existentes nos autos ou para ele carreados, uma vez que são regidos pelo princípio da verdade material (Acórdão 163/2015-TCU-Segunda Câmara, Relator Ministro ANDRÉ DE CARVALHO; 2.685/2015 - TCU - 2ª Câmara, Relator Ministro RAIMUNDO CARREIRO; 2.801/2015 - TCU - 1ª Câmara, Relator Ministro WALTON ALENCAR RODRIGUES; 4.340/2015 - TCU - 1ª Câmara, Relator Ministro WEDER DE OLIVEIRA e 5.537/2015 - TCU - 1ª Câmara, Relator Ministro WEDER DE OLIVEIRA) .
	22. E esses elementos foram demonstrados na instrução de peça 84, e no item 9 supra. Desse modo, a irregularidade imputada ao responsável e à entidade está claramente demonstrada nos autos, não sendo possível, nesta fase processual, o aproveitamento de qualquer análise de elementos em defesa dos citados.
	23. Cabe ressaltar que não ocorreu a prescrição da pretensão punitiva do TCU, conforme Acórdão 1441/2016-TCU-Plenário, relatado pelo Exmo. Ministro Benjamim Zymler, que uniformizou a jurisprudência acerca dessa questão, uma vez que a data de ocorrência inicial é 15/10/2009 (conforme ordem bancária de peça 10) , a prescrição foi interrompida com a ordem de citação (7/8/2018, peça 87) , e o prazo geral de prescrição é aquele indicado no art. 205 do Código Civil, que é de 10 anos, podendo, portanto, ser aplicada multa ao responsável, nos termos do art. 57 da Lei 8.443/1992.
	24. Em se tratando de processo em que a parte interessada não se manifestou acerca das irregularidades imputadas, não há elementos para que se possa efetivamente aferir e reconhecer a ocorrência de boa-fé na conduta dos responsáveis, podendo este Tribunal, desde logo, proferir o julgamento de mérito pela irregularidade das contas, conforme nos termos dos §§ 2º e 6º do art. 202 do Regimento Interno do TCU. (Acórdão 2064/2011-TCU-Primeira Câmara (relator: Ubiratan Aguiar) , 6.182/2011-TCU-1a Câmara (relator: Weber de Oliveira) , 4.072/2010-TCU-1a Câmara (Relator: Valmir Campelo) , 1.189/2009-TCU-1a Câmara (Relator: Marcos Bemquerer) , 731/2008-TCU-Plenário (Relator: Aroldo Cedraz) .
	25. Dessa forma, o Sr. Ângelo Luiz Matos (CPF: XXX.409.969-XX) e o Instituto Brasileiro de Planejamento Esportivo e Educação Física Tática e Ação (CNPJ: 05.210.250/0001-70) devem ser considerados revéis, nos termos do art. 12, §3º, da Lei 8.443/1992, devendo suas contas serem julgadas irregulares, condenando-os ao débito apurado e aplicando-lhes a multa prevista no art. 57 da Lei 8.443/1992.
	Conclusão
	26. Inicialmente, com fundamento no art. 12, § 3º, da Lei 8.443, de 16 de julho de 1992, deve-se considerar revéis o Sr. Ângelo Luiz Matos (CPF: XXX.409.969-XX) e o Instituto Brasileiro de Planejamento Esportivo e Educação Física Tática e Ação (CNPJ: 05.210.250/0001-70) , para todos os efeitos, dando-se prosseguimento ao processo.
	27.Assim, tendo em vista as constatações consignadas na exordial (peça 84) e nas linhas anteriores desta instrução, devem as contas do Sr. Ângelo Luiz Matos (CPF: XXX.409.969-XX) e do Instituto Brasileiro de Planejamento Esportivo e Educação Física Tática e Ação (CNPJ: 05.210.250/0001-70) serem julgadas irregulares, sendo eles condenados ao débito descrito no item 9 supra, com fulcro nos termos dos artigos 1º, inciso I, 16, inciso III, alínea 'c', e 19, caput, da Lei nº 8.443/1992, e com arts. 1º, inciso I, 209, inciso III, 210 e 214, inciso III, do Regimento Interno/TCU, com aplicação individual de multa proporcional ao débito, fundamentada no art. 57, da Lei 8.443/1992, c/c o artigo 267 do Regimento Interno do TCU.
	28. Registre-se que não foram evidenciados indicativos de boa-fé do responsável, fato que permite o julgamento de mérito imediato.
	29. Ademais, a gradação da multa proposta acima deve considerar a gravidade dos fatos cometidos pelo responsável pela entidade convenente.
	30. Vale ressaltar que não ocorreu a prescrição da pretensão punitiva do TCU, conforme Acórdão 1441/2016-TCU-Plenário, relatado pelo Exmo. Ministro Benjamim Zymler, que uniformizou a jurisprudência acerca dessa questão, uma vez que a data de ocorrência inicial é 15/10/2009 (conforme ordem bancária de peça 10) , a prescrição foi interrompida com a ordem de citação (7/8/2018, peça 87) , e o prazo geral de prescrição é aquele indicado no art. 205 do Código Civil, que é de 10 anos, podendo, portanto, ser aplicada multa ao responsável, nos termos do art. 57 da Lei 8.443/1992.
	Proposta de encaminhamento
	31. Ante o exposto, submetem-se os autos à consideração superior, propondo:
20	
21	
22	
23	
24	
25	
26	
27	
28	
29	
30	
31	
32	
33	
34	
35	
36	
37	
38	
39	
26.1. 
26.2. 
26.3. 
26.4. 
26.4.1. 
	31.1. com fulcro no art. 12, § 3º, da Lei 8.443, de 16 de julho de 1992, considerar revéis o Sr. Ângelo Luiz Matos e o Instituto Brasileiro de Planejamento Esportivo e Educação Física Tática e Ação;
	31.2. com fundamento nos termos dos arts. 1º, inciso I, 16, inciso III, alínea 'c', e 19, caput, da Lei 8.443/1992, e com arts. 1º, inciso I, 209, inciso III, 210 e 214, inciso III, do Regimento Interno/TCU, julgar irregulares as contas do Sr. Ângelo Luiz Matos, presidente do Instituto Brasileiro de Planejamento Esportivo e Educação Física Tática e Ação, no período de 1/1/2007 a 31/12/2010, e do Instituto Brasileiro de Planejamento Esportivo e Educação Física Tática e Ação,  condenando-os, solidariamente, ao pagamento da quantia abaixo especificadas, com a fixação do prazo de 15 (quinze) dias para que comprovem perante este Tribunal, em respeito ao artigo 214, inciso III, alínea 'a', do Regimento Interno do TCU, o recolhimento da dívida aos cofres do Tesouro Nacional, atualizada monetariamente e acrescida de juros de mora calculados a partir da data discriminada, até a data do recolhimento, abatendo-se na oportunidade a monta eventualmente ressarcida, conforme o disposto no enunciado da Súmula/TCU 128, na forma da legislação em vigor:
	Valor Histórico (R$) 
	Data de ocorrência

	500.000,00
	           15/10/2009

	31.3. aplicar, com fundamento no art. 57 da Lei 8.443/1992 c/c o artigo 267 do Regimento Interno do TCU, multa ao Sr. Ângelo Luiz Matos, e ao Instituto Brasileiro de Planejamento Esportivo e Educação Física Tática e Ação, individualmente e proporcionalmente ao débito que cometeram, fixando o prazo de 15 (quinze) dias, a partir da notificação, para que, nos termos do artigo 214, inciso III, alínea 'a', do Regimento Interno do TCU, comprove perante este Tribunal o recolhimento aos cofres do Tesouro Nacional do valor atualizado monetariamente desde a data do acórdão até a do efetivo recolhimento, se for pago após o vencimento, na forma da legislação em vigor;
	31.4. autorizar, desde logo, nos termos do art. 28, inciso II, da Lei 8.443, de 1992, a cobrança judicial das dívidas, caso não atendidas às notificações;
	31.5. autorizar, desde logo, o pagamento das dívidas mencionadas nos subitens anteriores, caso solicitado, em até 36 parcelas mensais e consecutivas, nos termos do art. 26 da Lei 8.443, de 1992 c/c o art. 217 do Regimento Interno - TCU, de 2011, fixando ao devedor o prazo de quinze dias, a contar do recebimento da notificação, para comprovar perante o Tribunal o recolhimento da primeira parcela e de trinta dias, a contar da parcela anterior, para comprovar o recolhimento das demais parcelas, devendo incidir sobre cada valor mensal, os encargos legais devidos (débito: juros de mora e atualização monetária; multa: atualização monetária) , na forma prevista na legislação em vigor;
	31.6. remeter cópia do acórdão que vier a ser prolatado pelo Tribunal, ao Procurador-Chefe da Procuradoria da República no Estado de Santa Catarina, nos termos do art. 209, § 7º, do Regimento Interno/TCU, para ajuizamento das ações cabíveis, informando-lhe que o inteiro teor da deliberação pode ser consultado no endereço http://www.tcu.gov.br/acordaos;
	31.7. enviar cópia do Acórdão que vier a ser proferido ao Ministério do Turismo e aos responsáveis, para ciência, informando que a presente deliberação, acompanhada do Relatório e do Voto que a fundamenta, está disponível para a consulta no endereço www.tcu.gov.br/acordaos, além de esclarecer que, caso requerido, o TCU poderá fornecer sem custos as correspondentes cópias, de forma impressa."
3.	Enfim, por intermédio do Exmo. Sr. Subprocurador-Geral Lucas Rocha Furtado, o MPTCU anuiu, em cota singela (Peça 100) , à aludida proposta da unidade técnica.
	É o Relatório.

não há.

Subprocurador-Geral Lucas Rocha Furtado.

TOMADA DE CONTAS ESPECIAL. MINISTÉRIO DO TURISMO. CONVÊNIO. NÃO APROVAÇÃO DA PRESTAÇÃO DE CONTAS. TOTAL IMPUGNAÇÃO DOS DISPÊNDIOS. CITAÇÃO. REVELIA. CONTAS IRREGULARES. DÉBITO. MULTA. COMUNICAÇÃO.

TOMADA DE CONTAS ESPECIAL (TCE)

Secretaria de Controle Externo de Tomada de Contas Especial (Secex-TCE).

Trata-se de tomada de contas especial instaurada pelo Ministério do Turismo em desfavor de Ângelo Luiz Matos e do Instituto Brasileiro de Planejamento Esportivo e Educação Física Tática e Ação, diante da total impugnação dos dispêndios inerentes ao Convênio nº 722/2009 destinado à realização do evento "A República em Laguna - 4ª Edição", no período de 23/7 a 2/8/2009, sob o valor total de R$ 581.102,00 por meio do aporte de R$ 500.000,00 em recursos federais.
2.	O aludido ajuste teve vigência de 17/7 a 29/11/2009, com o prazo para a prestação de contas fixado em 28/12/2009 (Peça 73) , tendo os recursos sido liberados por meio da Ordem Bancária 2009OB801582 (Peça 10) , em 15/10/2009, sob o valor de R$ 500.000,00.
3.	Como visto, a presente tomada de contas especial teria sido instaurada em face da total impugnação dos dispêndios, diante da reprovação da execução físico-financeira do ajuste pela Nota Técnica n° 23/2011 (Peça 39) e pela Nota Técnica de Análise Financeira n° 799/2016 (Peça 49) , tendo embasado as conclusões do Relatório de TCE nº 101/207 (Peça 68) , ante as seguintes irregularidades: 
	(i) não encaminhamento de fotos comprobatórias da execução do objeto pactuado;
	(ii) não encaminhamento do relatório da execução físico-financeiro;
	(iii) não apresentação de exemplar do material promocional, além de mídia com as inserções em rádio e em TV;
	(iv) não apresentação da declaração do convenente com o atesto da exibição do vídeo institucional do MTur;
	(v) não apresentação de documentação comprobatória sobre o montante arrecadado com a venda de ingresso, especificando a destinação da verba eventualmente arrecadada ou o seu recolhimento ao Tesouro Nacional (a inspeção in loco teria assinalado a cobrança de ingresso para a entrada no evento) .
	(vi) ausência de prévia cotação dos preços;
	(vii) notas fiscais não inseridas no Siconv, a despeito do envio cópias ao concedente;
	(viii) ausência de encaminhamento das certidões negativas de débito pelos contratados;
	(ix) pagamento de tarifas bancárias sob os valores de R$ 28,50 e R$ 45,98; e
	(x) ausência de encaminhamento dos comprovantes bancários de pagamento aos fornecedores contratados.
4.	No âmbito do TCU, a despeito da regular citação, o Sr. Ângelo Luiz Matos e a referida entidade deixaram transcorrer in albis o prazo para a produção das suas defesas, passando à condição de revéis, nos termos do art. 12, § 3º, da Lei nº  8.112, de 1992.
5.	De todo modo, após a análise final do feito, a Secex-TCE pugnou pela irregularidade das contas dos aludidos responsáveis para lhes imputar o débito apurado nos autos, além de lhes aplicar a multa prevista no art. 57, da Lei nº 8.443, de 1992, tendo o MPTCU anuído a essa proposta.
6.	Incorporo os pareceres da unidade técnica e do MPTCU a estas razões de decidir.
7.	Bem se sabe que a jurisprudência do TCU se consolidou no sentido de a falta dos elementos comprobatórios sobre a realização do evento não se configuraria como mera falha formal, tendendo muito mais a resultar na irregularidade das contas para a consequente imputação do débito em desfavor dos responsáveis, ainda mais quando se observa que as aludidas exigências comprobatórias estariam descritas nos termos do convênio (v.g.: Acórdãos 4.916/2016 e 4.684/2017, da 1ª Câmara, e Acórdãos 10.667/2015 e 2.465/2016, da 2ª Câmara) .
8.	Isso também pode ser observado, aliás, no presente caso concreto, já que o termo de convênio consignava expressamente o dever de apresentação dos elementos comprobatórios sobre o efetivo cumprimento do objeto ajustado, aí incluída toda a documentação referente à comprovação da divulgação do evento por meio de anúncios veiculados em rádios e em jornais, além do efetivo pagamento da contratação das empresas envolvidas na realização do evento.
9.	Ocorre que não se encontrariam nos autos todos os elementos comprobatórios dos dispêndios e, assim, mostra-se adequado o parecer do próprio MTur para a reprovação da execução físico-financeira do ajuste, em face, pois, da ausência de evidenciação do necessário nexo causal entre os recursos federais repassados e os supostos dispêndios incorridos no ajuste.
10.	Bem se sabe, nesse ponto, que a jurisprudência do TCU é firme no sentido da responsabilidade pessoal do gestor pela comprovação da boa e regular aplicação dos recursos federais recebidos mediante convênio ou instrumentos congêneres, submetendo-se todo aquele que administra recursos públicos ao dever de demonstrar o correto emprego dos valores federais, nos termos do art. 70, parágrafo único, da Constituição de 1988 e do art. 93 do Decreto-Lei n.º 200, de 1967 (v.g.: Acórdãos 27/2004 e 1.569/2007, da 2ª Câmara, e Acórdãos 11/1997, 1.659/2006 e 59/2009, do Plenário) .
11. 	Por esse prisma, a ausência de elementos suficientes para demonstrar a boa e regular aplicação dos recursos federais transferidos, diante, sobretudo, da ausência do referido nexo causal, dá ensejo à presunção legal de dano ao erário, em face das evidências de desvio dos valores federais, mostrando-se adequada a proposta da unidade técnica para condenar os responsáveis em débito e em multa. 
12.	Não se vislumbra, enfim, a prescrição da pretensão punitiva do TCU no presente caso concreto, haja vista que não houve o transcurso de mais de dez anos entre a ordem para a citação no âmbito do TCU, em 7/8/2018 (Peça 87) , e a data fatal para a prestação de contas final do ajuste, em 28/12/2009 (Peça 73) , nos termos do Acórdão 1441/2016-TCU-Plenário.
13.	Eis que, por meio do referido Acórdão 1.441/2016 proferido pelo Plenário na Sessão Extraordinária de 8/6/2016, o TCU firmou o seu entendimento no sentido de que a prescrição da pretensão punitiva deve seguir a regra geral do prazo decenal, contado a partir do fato, em linha com o art. 205 do Código Civil brasileiro, interrompendo-se a contagem do aludido prazo com a ordem de citação, nos termos do art. 240, caput, da Lei nº 13.105 (Código Processual Civil) , de 2015.
14.	Sem prejuízo, todavia, do respeito a esse entendimento do Tribunal, reitero a minha ressalva já registrada em vários outros julgados do TCU no sentido de que, na ausência de lei específica, o TCU não deveria aplicar qualquer prazo prescricional sobre a referida pretensão punitiva ou, então, na pior das hipóteses, o Tribunal deveria aplicar a regra prescricional fixada pela Lei nº  9.873, de 1999, não só porque ela trata diretamente de prescrição no âmbito do direito administrativo sancionador, mas também porque, entre outras medidas, a aludida lei manda aplicar o prazo prescricional penal, quando a infração administrativa também configure crime, além de determinar expressamente que, no caso de ilícito continuado ou permanente, a contagem do prazo se inicie no dia da cessação do aludido ilícito.
15.	Ao tempo, então, em que registro essa minha posição pessoal, pugno pela aplicação da multa legal aos responsáveis, submetendo-me, pois, ao entendimento fixado pelo TCU no âmbito do aludido Acórdão 1441/2016-TCU-Plenário.
16.	Entendo, portanto, que o TCU deve julgar irregulares as contas de Ângelo Luiz Matos e do Instituto Brasileiro de Planejamento Esportivo e Educação Física Tática e Ação, nos termos do art. 16, III, "b" e "c", da Lei nº 8.443, de 1992, para condená-los ao pagamento do débito originalmente apurado nos autos, além de lhes aplicar a multa prevista no art. 57 da mesma lei.
	Ante o exposto, voto pela prolação do Acórdão ora submetido a este Colegiado.
TCU, Sala das Sessões, em 2 de abril de 2019.
Ministro-Substituto ANDRÉ LUÍS DE CARVALHO 
Relator